【裁判字號】    96,訴,4088
【裁判日期】    970421
【裁判案由】    侵權行為損害賠償
【裁判全文】
臺灣臺北地方法院民事判決              96年度訴字第4088號
原      告    乙○○
訴訟代理人    陳垚祥律師
被      告    甲○○
訴訟代理人    陳佳瑤律師
              陳筱屏律師
上列當事人間損害賠償事件，本院於民國97年3月20日言詞辯論
終結，判決如下：
    主  文
原告之訴及假執行之聲請均駁回。
訴訟費用由原告負擔。
    事實及理由
一原告起訴主張：原告所經營比林醫院管理顧問股份有限公司（
  下稱「比林公司」）於民國84年11月初投資設立比林診所，並
  聘請訴外人丁廣祥擔任比林診所負責醫師；嗣至85年3月間，
  丁廣祥稱其兼職太多而要離職，原告始透過友人介紹具有醫師
  資格之訴外人丘錦發，丘錦發因故無法擔任負責醫師，故由其
  介紹被告擔任負責醫師，被告稱因其執照在美兆診所使用，故
  不能擔任負責醫師，並推薦其弟即訴外人王仲茂擔任，由被告
  代理其弟與原告簽約，並由訴外人即秘書鄭翠賢依和丁廣祥簽
  約之相同內容打字，再由被告在合約書上蓋印，約定王仲茂擔
  任比林診所之負責醫師。比林診所亦自85年4月1日起，依合約
  按月給付王仲茂酬金新臺幣（下同）4萬元。王仲茂每次回國
  都有至診所看診，且已連續領取三年以上之酬金，其所領取之
  每月4萬元之酬金與先前丁廣祥任負責醫師時之酬勞完全相同
  。而被告卻於93年4月2日臺灣臺北地方法院檢察署（下稱臺北
  地檢署）證稱，其於健保局催討欠款時，始知兩造契約中約定
  由王茂仲為負責醫師，簽約時本以為丁廣祥才是負責人云云，
  致原告以涉嫌偽造文書被提起公訴（臺北地檢署93年度偵字第
  5729號）。又被告於94年5月2日於本院刑事庭證稱，在與原告
  簽約前，原告稱其已有負責醫師，故原告欲聘請的並非負責醫
  師，而係一般醫師，原告並稱丁廣祥為負責醫師，且將給予王
  茂仲車馬費和診治費4萬元云。此案經本院審理後認被告上揭
  証述並非實在，而諭知原告無罪判決（本院93年度訴字第702
  號刑事判決）；經檢察官上訴，並由臺灣高等法院駁回上訴（
  臺灣高等法院95年度上訴字第2142號判決）。被告於前後二次
  出庭作證，皆有供前具結，並於檢察官偵查及本院審理時，就
  案情有重要關係之事項為與真正事實相悖之陳述，以致原告被
  提出公訴，而有被判有罪之危險。核被告上揭行為，除造成原
  告之名譽權、信用權、品德、聲譽、社會一般評價受有嚴重貶
  損外，且原告歷經偵查後起訴及一、二審之審理共長達3年期
  間，亦致原告有可能被判有罪而須入監服刑之危險，故其身心
  所受煎熬及折磨之情況可知，原告亦因此無心於事業，致其事
  業一蹶不振。況且原告為洗刷冤屈，亦花費相當之律師費委請
  律師為自己辯護，致原告所受金錢上之損害亦不計其數。爰依
  民法第184條、第195條提起本件訴訟。並聲明：(1)被告應給付
  原告100萬元，及自本訴狀繕本送達翌日起至清償日止，按年
  息5%計算之利息。(2)原告願預供擔保，請求宣告假執行。
二被告則以：被告所述並無不實，亦無侵害原告之名譽。被告與
  原告所簽立之契約內容確係王仲茂擔任比林診所醫師之契約，
  原告為取信於被告，並將丁廣祥之合約提供予被告，並強調丁
  廣祥是診所負責人，王仲茂僅需擔任診所醫師即可，被告並非
  是法律專業人士，看到丁廣祥之契約與王仲茂之契約文字，確
  實有清楚區別「診所負責人」與「診所醫師」，故在簽約當時
  ，自是相信原告所言，未再細究比對兩者合約有無不同。是以
  ，被告作證證稱均是按事實陳述，並無不實之情事，故未侵害
  原告之名譽。再者，被告在美兆診所工作，從未至比林診所看
  診，也從未面試過比林診所的任何員工。且原告偽造文書業經
  判決無罪確定，故並未受有損害。按原告之前案紀錄表所載，
  其曾因違反票據法、偽造文書、偽造有價證券、公共危險犯、
  贓物罪等多次案件或遭判決有罪、或遭緩起訴，顯見原告所稱
  其會因被告證述之內容而受有名譽及信用之侵害，即無所據。
  又，縱令原告受有損害，亦與被告作證行為無相當因果關係。
  又原告主張被告於93年4月2日在臺北地檢署之證述內容侵害其
  權利，惟當時原告亦在場，是以，即令原告認為被告93年4月2
  日在臺北地檢署之證述內容侵害其權利，然原告提起本件訴訟
  之時間為96年3月30日，亦已逾民法第197條侵權行為2年之請
  求權時效，故不得請求損害賠償。並聲明：(一)原告之訴及假執
  行之聲請均駁回。(二)如受不利判決，願供擔保聲請宣告免為假
  執行。
三本件不爭執事項：（見原告97年2月25日爭點整理狀及97年3月
  20日言詞辯論筆錄）
 (一)被告於93年4月2日在臺北地檢署作證，致原告於93年5月17
   日被提起公訴。
 (二)被告於94年5月2日在本院刑事庭作證，為法官所不採，於95
   年5月3日諭知原告為無罪判決。
 (三)被告於95年7月14日在臺灣高等法院刑事庭作證，仍為法官所
   不採，於95年8月31日諭知駁回檢察官上訴之判決。
 (四)原告因被告有上揭作證，對其提出偽證之告訴，且被告於96
   年10月30日被提起公訴。
四得心證之理由：
  (一)原告主張被告上開證詞涉犯偽證罪，侵害原告之權利，致生
    損害等情，為被告所否認，並以前揭情詞置辯。是則本件經
    整並協議簡化爭點後，認為應審酌者有：
    1.被告前揭證述若有虛偽不實，是否有侵害原告之名譽及信
      用？兩者間有無相當因果關係？
    2.被告分別於93年4月2日、94年5月2日及95年7月14日在臺
      北地檢署、本院刑事庭及臺灣高等法院刑事庭等所為之證
      述，是否為虛偽不實？
    3.若被告有因偽證而侵害原告之名譽及信用，原告是否得依
      民法第184條及第195條等規定請求損害賠償？其損害額為
      何？
    4.若原告得請求損害賠償，其請求權是否已罹於時效？
  (二)玆分論如下：
    1.關於被告前揭證述若有虛偽不實，是否有侵害原告之名譽
      及信用？兩者間有無相當因果關係？
      (1)按於他人刑事被告案內為證人、鑑定人、通譯之人，在
        審判或偵查時，依法具結而為虛偽之陳述，固足使採證
        錯誤，判斷失平，致司法喪失威信，然此種虛偽之陳述
        ，在他人是否因此被害，尚繫於執行審判或偵查職務之
        公務員採信其陳述與否而定，並非因偽證行為直接或同
        時受有損害（最高法院26年渝上字第893號刑事判例參
        照）。又損害賠償之債，以有損害之發生及有責任原因
        之事實，並二者之間，有相當因果關係為成立要件。故
        原告所主張損害賠償之債，如不合於此項成立要件者，
        即難謂有損害賠償請求權存在（最高法院48年台上字第
        481號民事判例要旨參照）。次按所謂相當因果關係，
        係指無此事實，雖不必生此結果，但有此事實，按諸一
        般情形，通常均可能發生此結果者而言（最高法院95年
        台上字第1723號民事判決要旨參照）。
      (2)本件被告於原告為刑事被告案內為證人，在偵查時及審
        判時，依法具結，縱為虛偽之陳述，固足使採證錯誤，
        判斷失平，致司法喪失威信，然此種虛偽之陳述，揆諸
        上開刑事判例意旨，在他人是否因此被害，尚繫於執行
        審判或偵查職務之公務員採信其陳述與否而定，並非因
        偽證行為直接或同時受有損害，自難謂有相當因果關係
        。原告所主張損害賠償之債，既不合於相當因果關係此
        項成立要件，即難謂有損害賠償請求權存在。從而，原
        告依民法第184條、第195條之規定，提起本件訴訟，即
        屬無理由，應予駁回。
    2.本件縱使被告在偵查時及審判時，依法具結而為虛偽之陳
      述，亦毋庸負侵權行為損害賠償責任，則本院自勿須再認
      定被告分別於93年4月2日、94年5月2日及95年7月14日在
      臺北地檢署、本院刑事庭及臺灣高等法院刑事庭等所為之
      證述，是否為虛偽不實及原告損害賠償請求權是否已罹於
      時效。
五假執行之宣告：原告既受敗訴判決，則其假執行之聲請即失所
  附麗，應併予駁回。
六又本件事證已臻明確，兩造其餘攻擊防禦方法及未經援用之證
  據，經本院斟酌後，認為均不足以影響本判決之結果，爰不一
  一論述，併此敘明。
七據上論結，本件原告之訴為無理由、依民事訴訟法第78條，判
  決如主文。
中    華    民    國    97    年    4    月    21    日
                  民事第六庭    法  官  陳文正
以上正本係照原本作成
如對本判決上訴，須於判決送達後20日內向本院提出上訴狀
中    華    民    國    97    年    5    月    19    日
                                書記官  戴伯勳


司法院資訊處製作；財團法人民間司法改革基金會備份。
